臺灣高等法院民事判決　　　　　　　　 89年度重上字第257號
上　訴　人　合作金庫銀行股份有限公司
法定代理人　陳　沖
訴訟代理人　張瑞釗律師
被　上訴人　財政部國有財產局（即蔡辰洲之遺產管理人）
法定代理人　洪寶川
訴訟代理人　高志達
複　代理人　吳蘭方
　　　　　　蕭吉翎
被　上訴人　Ｇ○○
訴訟代理人　高建川
被　上訴人　庚○○
　　　　　　黃○○
訴訟代理人　張迺良律師
複　代理人　蔡亞寧律師
　　　　　　李振華律師
被　上訴人　Ｆ○○（即陳士元之承受訴訟人）
訴訟代理人　蔡翠娟
複代理人　　鄭月桂
　　　　　　張素卿
被　上訴人　天○○
　　　　　　辛○○
　　　　　　地○○○
兼　上三人
訴 訟代理人 戌○○
被上訴人　　癸○○
　　　　　　Ｘ○○
兼　上二人
訴訟代理人　宇○○
被上訴人　　戊○○
　　　　　　丙○○
　　　　　　Ｊ○○
　　　　　　Ｉ○○
　　　　　　壬○○
　　　　　　乙○○（即何明璋之承受訴訟人）
　　　　　　Ａ○○
　　　　　　蔡辰洋（即蔡萬春之遺產管理人）
　　　　　　Ｑ○○
　　　　　　己○○
　　　　　　Ｈ○○（原名陳逸成）
　　　　　　黃正淮律師（即林華鄂之遺產管理人）
　　　　　　Ｄ○○
　　　　　　Ｐ○○
　　　　　　酉○○
　　　　　　丁○○
　　　　　　Ｂ○○
　　　　　　Ｃ○○
　　　　　　子○○（即陳錫基之承受訴訟人）
　　　　　　Ｅ○○
　　　　　　甲○○
　　　　　　Ｎ○○
　　　　　　Ｏ○○○
　　　　　　巳○○
　　　　　　午○○（即林炎火之承受訴訟人）
　　　　　　宙○○（即林炎火之承受訴訟人）
　　　　　　卯○○（即林炎火之承受訴訟人）
　　　　　　未○○（即林炎火之承受訴訟人）
　　　　　　申○○（即林炎火之承受訴訟人）
　　　　　　辰○○（即林炎火之承受訴訟人）
　　　　　　亥○○（即林炎火之承受訴訟人）
　　　　　　丑○○（即林炎火之承受訴訟人）
　　　　　　寅○○（即林炎火之承受訴訟人）
　　　　　　Ｌ○○（即林炎火之承受訴訟人）
　　　　　　Ｋ○○（即林炎火之承受訴訟人）
　　　　　　Ｍ○○（即林炎火之承受訴訟人）
上　一　人
法定代理人　詹士賢
被上訴人　　玄○○○（即謝查某之承受訴訟人）
　　　　　　Ｗ○○（即謝查某之承受訴訟人）
　　　　　　Ｕ○○（即謝查某之承受訴訟人）
　　　　　　Ｖ○○（即謝查某之承受訴訟人）
　　　　　　Ｔ○○（即謝查某之承受訴訟人）
　　　　　　Ｒ○○（即賴成淵之承受訴訟人）
　　　　　　Ｓ○○（即賴成淵之承受訴訟人）
上當事人間請求損害賠償事件，上訴人對於中華民國88年9月17
日臺灣臺北地方法院76年度重訴字第68號第一審判決提起上訴，
本院於94年4月19日言詞辯論終結，判決如下：
    主  文
上訴駁回。
第二審訴訟費用由上訴人負擔。
    事實及理由
一、上訴人合作金庫銀行股份有限公司（下稱合庫銀行）原法定
    代理人李文雄、梁成金已改由陳沖接任（本院卷(四)第196至
    197頁及卷(五)第328至331頁參照）；被上訴人財政部國有財
    產局法定代理人李瑞倉已改由洪寶川接任（本院卷(五)第240
    至242頁參照），其聲明承受訴訟核無不合，應予准許。又
    被上訴人林華鄂於訴訟程序進行中死亡，其遺產管理人黃正
    淮律師聲明承受訴訟（本院卷(四)第345至347頁參照），核無
    不合，亦應准許。
二、被上訴人Ｇ○○、戊○○、丙○○、Ｊ○○、Ｉ○○、壬○
    ○、乙○○、Ａ○○、蔡辰洋（即蔡萬春之遺產管理人）、
    Ｑ○○、己○○、Ｈ○○、Ｄ○○、Ｐ○○、丁○○、Ｂ○
    ○、Ｃ○○、子○○、Ｅ○○、甲○○、Ｎ○○、Ｏ○○○
    、巳○○、午○○、宙○○、卯○○、未○○、申○○、辰
    ○○、亥○○、丑○○、寅○○、Ｌ○○、Ｋ○○、詹士賢
    、玄○○○、Ｗ○○、Ｕ○○、Ｖ○○、Ｔ○○、Ｒ○○、
    Ｓ○○受合法通知，未於言詞辯論期日到場，查無民事訴訟
    法第386條所列各款情事，准依上訴人聲請，就上列被上訴
    人部分由其一造辯論而為判決，併此敘明。
三、上訴人於原審起訴主張：已故蔡辰洲為上訴人概括承受前之
    台北市第十信用合作社（下稱北十信）之理事主席兼放款審
    核委員會委員，73年間明知其所經營國塑關係企業營運不善
    ，瀕臨倒閉，竟本不法所有之意圖，指示訴外人向北十信非
    法貸款，並由被上訴人丁○○在北十信配合支應，利用蘇秀
    慧等28名人頭加入北十信為社員，並以訴外人陳文忠提供坐
    落台北縣萬里鄉○○里○○段瑪鍊港內小段第267地號土地
    為擔保，向北十信長春分社申請貸款，斯時上開土地公告地
    價每坪僅132元，授信部襄理即被上訴人Ｂ○○竟虛飾土地
    價值，以每坪1萬2,000元估價，經被上訴人丁○○審核，總
    經理即被上訴人Ｊ○○、理事主席蔡辰洲批示後，貸款案經
    提報理事會時，如原判決附表所示之理事未予確實依章程考
    核，原判決附表監事亦怠於監察，長春分社副理即被上訴人
    宇○○、襄理即被上訴人酉○○、課長即被上訴人戊○○，
    均明知或疏於審核，竟於翌日即全部核貸（28筆除其中2筆
    為400萬元及300萬元外，餘每筆均為600萬元，共計1億
    6,300萬元），該等借款於1個月後即均全部滯繳利息，致北
    十信受有損害，經扣除上開擔保土地嗣經拍定受償之價金4,
    243萬元，上開實際受損害額為1億2,057萬元，如原判決附
    表所載甲○○等18人均為職務保證人，為此本於民法第184
    條、第544條、合作社法第34條、金融機關管理合作社暫行
    辦法第9條之規定，求為命被上訴人連帶給付如原判決聲明
    所示等語。原審判決上訴人全部敗訴，上訴人不服，提起本
    件上訴，求為(一)原判決廢棄；(二)被上訴人財政部國有財產局
    就蔡辰洲之遺產；被上訴人蔡辰洋就蔡萬春之遺產；被上訴
    人辰○○就林炎火之遺產；被上訴人Ｕ○○就謝查某之遺產
    ；被上訴人子○○就陳錫基之遺產；被上訴人黃正淮就林華
    鄂之遺產，與被上訴人甲○○、Ｎ○○、Ｊ○○、Ｅ○○、
    Ｒ○○、Ｓ○○、Ｇ○○、Ｉ○○、壬○○、乙○○、Ｑ○
    ○、宙○○、卯○○、未○○、申○○、午○○、亥○○、
    丑○○、寅○○、Ｌ○○、Ｋ○○、Ｍ○○、庚○○、Ａ○
    ○、黃○○、Ｈ○○、丁○○、玄○○○、Ｗ○○、Ｖ○○
    、Ｔ○○、巳○○、Ｂ○○、Ｃ○○、宇○○、癸○○、Ｘ
    ○○、戊○○、丙○○、己○○、Ｐ○○、Ｏ○○○應連帶
    給付上訴人新台幣（下同）3,400萬元及自民國（下同）74
    年1月17日起至清償日止按每佰元日息2.708分計算之利息，
    並自74年2月17日起至74年8月16日止按上開利率之1成，自7
    4年8月17日起至清償日止按上開利率之2成加付違約金；(三)
    被上訴人財政部國有財產局就蔡辰洲之遺產；被上訴人Ｆ○
    ○就陳士元之遺產；被上訴人辰○○就林炎火之遺產；被上
    訴人Ｕ○○就謝查某之遺產；被上訴人子○○就陳錫基之遺
    產；被上訴人黃正淮就林華鄂之遺產，與被上訴人Ｄ○○、
    酉○○、天○○、辛○○、戌○○、地○○○、甲○○、Ｎ
    ○○、Ｊ○○、Ｅ○○、Ｒ○○、Ｓ○○、Ｇ○○、Ｉ○○
    、壬○○、乙○○、宙○○、卯○○、未○○、申○○、午
    ○○、亥○○、丑○○、寅○○、Ｌ○○、Ｋ○○、Ｍ○○
    、庚○○、Ａ○○、黃○○、Ｈ○○、丁○○、玄○○○、
    Ｗ○○、Ｖ○○、Ｔ○○、巳○○、Ｂ○○、Ｃ○○、宇○
    ○、癸○○、Ｘ○○、戊○○、丙○○、己○○、Ｐ○○、
    Ｏ○○○應連帶給付上訴人2,700萬元及自74年1月7日起至
    清償日止按每佰元日息2.708分計算之利息，並自74年2月7
    日起至74年8月6日止按上開利率之1成，自74年8月7日起至
    清償日止按上開利率之2成加付違約金；(四)被上訴人財政部
    國有財產局就蔡辰洲之遺產；被上訴人蔡辰洋就蔡萬春之遺
    產；被上訴人辰○○就林炎火之遺產；被上訴人Ｕ○○就謝
    查某之遺產；被上訴人子○○就陳錫基之遺產；被上訴人黃
    正淮就林華鄂之遺產，與被上訴人甲○○、Ｎ○○、Ｊ○○
    、Ｅ○○、Ｒ○○、Ｓ○○、Ｇ○○、Ｉ○○、壬○○、乙
    ○○、Ｑ○○、宙○○、卯○○、未○○、申○○、午○○
    、亥○○、丑○○、寅○○、Ｌ○○、Ｋ○○、Ｍ○○、庚
    ○○、Ａ○○、黃○○、Ｈ○○、丁○○、玄○○○、Ｗ○
    ○、Ｖ○○、Ｔ○○、巳○○、Ｂ○○、Ｃ○○、宇○○、
    癸○○、Ｘ○○、戊○○、丙○○、己○○、Ｐ○○、Ｏ○
    ○○應連帶給付上訴人3,000萬元及自74年1月20日起至清償
    日止按每佰元日息2.708分計算之利息，並自74年2月20日起
    至74年8月19日止按上開利率之1成，自74年8月20日起至清
    償日止按上開利率之2成加付違約金；(五)被上訴人財政部國
    有財產局就蔡辰洲之遺產；被上訴人辰○○就林炎火之遺產
    ；被上訴人Ｕ○○就謝查某之遺產；被上訴人子○○就陳錫
    基之遺產，與被上訴人甲○○、Ｎ○○、Ｊ○○、Ｅ○○、
    Ｒ○○、Ｓ○○、Ｇ○○、Ｉ○○、壬○○、宙○○、卯○
    ○、未○○、申○○、午○○、亥○○、丑○○、寅○○、
    Ｌ○○、Ｋ○○、Ｍ○○、丁○○、玄○○○、Ｗ○○、Ｖ
    ○○、Ｔ○○、巳○○、Ｂ○○、Ｃ○○、宇○○、癸○○
    、Ｘ○○、酉○○、天○○、辛○○、戌○○、地○○○、
    戊○○、丙○○、己○○、Ｐ○○、Ｏ○○○應連帶給付上
    訴人2,840萬元及自74年2月2日起至清償日止按每佰元日息
    2.708分計算之利息，並自74年3月2日起至74年9月1日止按
    上開利率之1成，自74年9月2日起至清償日止按上開利率之2
    成加付違約金；(六)被上訴人財政部國有財產局就蔡辰洲之遺
    產；被上訴人Ｕ○○就謝查某之遺產；被上訴人子○○就陳
    錫基之遺產，與被上訴人甲○○、Ｎ○○、Ｊ○○、Ｅ○○
    、Ｒ○○、Ｓ○○、丁○○、玄○○○、Ｗ○○、Ｖ○○、
    Ｔ○○、巳○○、Ｂ○○、Ｃ○○、宇○○、癸○○、Ｘ○
    ○、戊○○、丙○○、己○○、Ｐ○○、Ｏ○○○應連帶給
    付上訴人117萬元及自74年1月17日起至清償日止按每佰元日
    息2.708分計算之利息，並自74年2月17日起至74年8月16日
    止按上開利率之1成，自74年8月17日起至清償日止按上開利
    率之2成加付違約金；(七)上訴人願供擔保請准假執行。
四、被上訴人Ｇ○○、戊○○、丙○○、Ｊ○○、Ｉ○○、壬○
    ○、乙○○、Ａ○○、蔡辰洋（即蔡萬春之遺產管理人）、
    Ｑ○○、己○○、Ｈ○○、Ｄ○○、Ｐ○○、丁○○、Ｂ○
    ○、Ｃ○○、子○○、Ｅ○○、甲○○、Ｎ○○、Ｏ○○○
    、巳○○、午○○、宙○○、卯○○、未○○、申○○、辰
    ○○、亥○○、丑○○、寅○○、Ｌ○○、Ｋ○○、詹士賢
    、玄○○○、Ｗ○○、Ｕ○○、Ｖ○○、Ｔ○○、Ｒ○○、
    Ｓ○○未於言詞辯論期日到場爭執，亦未提出書狀答辯以供
    本院斟酌。其餘被上訴人則以：(一)北十信依其75年1月15日
    舉行75年度第1次臨時社員代表大會所為請上訴人概括承受
    之決議，違背合作社法之規定，應屬無效；縱社員代表大會
    決議概括承受，依合作社法之規定，亦應由理事執行，莊仁
    祥、邱振生、林鴻德3人未經選任為理事，並無代表北十信
    與上訴人簽署概括承受契約之權限，上訴人自非得據以請求
    。(二)依社員代表大會決議事項第4條僅規定將對於北十信理
    事、監事追訴之損害賠償請求權轉讓與上訴人，並未規定對
    失職員工及其保證人提出損害賠償請求，上訴人無權向原為
    北十信職員之被上訴人等及其保證人請求賠償；(三)上訴人以
    其金融業務檢查室所為評估認定，認定被上訴人高估抵押物
    價值，並非公平。(四)系爭款項貸放決定權在於蔡辰洲，伊等
    並無決定權力，亦未參與貸放案件之實質審核，本件超貸責
    任與伊等無關，伊等並無過失；(五)上訴人未先向借款人及連
    帶保證人追償而無效果，損害不能認為已經發生；(六)本件貸
    款於申請當日即已核准放款，有關理監事會議之召開，均在
    放款之後，被上訴人等執行職務縱有過失，亦與貸款損害之
    間無相當因果關係；(七)概括承受契約若屬有效，則北十信所
    負債務已因上訴人承受而歸消滅，北十信本身已無損失；(八)
    上訴人自72年5月25日起，即派專案小組人員進駐北十信，
    則上訴人之怠忽職責亦為本件損害發生之共同原因，上訴人
    既與有過失，伊等自可免責；(九)本件債權已因債權債務混同
    而消滅(十)上訴人既曾表示不對法院判決無罪之人追究損害賠
    償之責，顯已放棄對於該無罪之人之損害賠償請求權，則保
    證人亦無須負責等語，資為抗辯，並求為判決駁回上訴。
五、上訴人主張訴外人蘇秀慧等28人以陳文忠所有坐落台北縣萬
    里鄉○○里○○段瑪鍊港內小段第267地號等土地為擔保，
    先後於73年12月、74年1月、2月間向北十信長春分社申貸，
    當時該地公告地價每坪僅132元，竟溢估每坪1萬2,000元，
    且以該地設定數十順位之抵押權後，旋於翌日即核准貸款，
    共計1億6,300萬元，扣除該土地拍賣得款受償4,243萬元外
    ，尚餘1億2,057萬元等情，雖據其提出蘇秀慧等人放款申請
    書、不動產抵押權設定申請書、信用調查表及擔保放款借據
    、土地登記謄本、地價證明等書證為論據（見原審卷1宗，
    證物外放），惟按上訴人所請求之法律依據即民法第184條
    、第544條、合作社法第34條暨金融機關管理合作社暫行辦
    法第9條等規定，性質均為損害賠償請求權，而損害賠償請
    求權之成立必以受有實際上之損害（即損害結果之發生）及
    損害與行為間有因果關係為要件，然查：
六、北十信關於大額放款之審議事項及借款社員與其保證人信用
    調查及質押物之抽查複查事項，均為放款審核委員會之職權
    ，此有信用合作社放款審核委員會組織準則1件在卷可考（
    見原審卷1宗第287頁背），至理事會係嗣後聽取放款審核委
    員會報告決議是否追認而已，此亦有73年12月27日及74年1
    月28日理會會議紀錄可憑（見原審卷1宗第288頁至第292頁
    ），足見大額放款之審核權限係在放款審核委員會無疑。次
    查本件相關貸放日期分別為73年12月17日、73年12月20日、
    74年1月7日、74年2月2日：(一)73年12月17日所貸放之名義上
    借款人蘇秀慧、李江月螺、許碧娥、石錦強、石錦富、李慶
    學、胡振東等人均於原審到庭否認借款情事，亦否認借據上
    之印章及簽名之真正（見原審卷第1宗第171頁至第174頁）
    ，是此等人應係被冒貸之名義人，並未實際取得借款，應無
    疑義。(二)貸放時間為74年1月7日之貸款程序中，放款審核委
    員會係於當天下午3時半開會決議，此有該會議紀錄1件可參
    ，惟依轉帳傳票等資料以觀，長春分社於當天下午5時31分
    至42分間即將借戶唐振福、林許秀杏、王元岱、林秀菊、許
    秀連、謝國成、陳榮錦、吳曼莉、謝春成、謝天來、謝素花
    、唐飛蘭每人600萬元，以轉帳方式匯入借戶之活期存款戶
    中，此有轉帳收入傳票12紙在卷可稽（見原審證物外放）（
    電腦操作時間見右下角，即1731～1742），微論長春分社當
    天是否有此足額之庫存資金，單就此鉅額7,200萬元之貸放
    於不到一刻間，核與銀行合作社一般作業時間係在下午3時
    半前，顯然不符，若係由借款人實際領走借款，何可能於非
    營業時間，短短十餘分鐘，完成7,200萬元鉅款之交付，是
    宇○○辯稱：分社僅奉命補辦總社已貸放之手續等語，尚非
    無稽。(三)74年2月2日所貸放者即借戶為卜愛群、林賴寶玉、
    黃仁慈、黃秀美、王淑珍、邱能雄、李榮甲、陳文明（林慶
    德）等8人，其放款申請書所蓋總社核准放款印之時間初均
    為74年2月2日，擔保放款借據上及信用調查表、抵押權設定
    申請書所蓋准時間亦均為74年2月2日，且長春分社所製作轉
    帳支出傳票之時間均有「74年2月2日轉訖」之簽章，而事實
    上此等人完成抵押權登記之時間係在74年2月4日，此等擔保
    放款於抵押權登記完妥之前已辦妥放款轉帳手續，似非尋常
    ，惟上開放款審核委員會於74年2月4日開會審核時並未有何
    意見，此有該次審核委員會會議紀錄1件及明細表1件在卷可
    比對，甚至此等借戶之擔保放款申請書嗣後均補蓋74年2 月
    4日總社授信部准予放款印戳，是此等人之擔保放款申請書
    上均有總社授信部「74年2月2日」及「74年2月4日」之准放
    印戳2枚之異常現象（以上文件均見原審證物外放），是以
    長春分社原襄理酉○○所辯：系爭借款係借款人直接向總社
    申請，因總社審核人員未再就該借款人提供之抵押品再作徵
    信估價，逕由放款審核委員會決議通過，由此可見系爭放款
    早已定案等語，亦非無稽。是以分社職員宇○○等辯稱：系
    爭貸款係總社先行核准，先行撥款，分社係事後配合建檔，
    如有損害早已發生等語，即非無稽（見本院卷第1宗第312
    頁、第321頁），是長春分社之職員之行為與已生損害並無
    相當因果關係。
七、承前所述：北十信之理事會係於放款審核委員會核准放款後
    ，嗣後始開會審查是否追認（見原審卷第1宗第288頁至第29
    2頁），甚至94年2月4日放款審核委員會核准放款後，並未
    是以縱若已生損害，此損害亦與未擔任放款審核委員之理事
    、監事之審核行為無相當因果關係，此等未任放款審核委員
    之理、監事如林華鄂、庚○○、黃○○、Ｄ○○等人辯稱：
    損害與伊無關等語，亦非無據。
八、損害是否發生：按擔保放款契約，貸與人於交付貸款與借款
    人之際，同時取得借貸物之返還請求權及從屬於借貸債務之
    保證（人）債權與擔保物取償權利，其總財產並非當然減少
    ，初難以擔保品評估價值與借貸金額有所差額，即認為貸與
    人必將有損害發生。自不能僅因借款人所提供之擔保物之公
    告地價與徵信時之估價存有差額，即謂必將受損害，蓋此涉
    及借款人之償債能力及意願與對保證人求償結果，不一而足
    。經查上訴人所主張73年12月20日之貸放手續中，即借戶王
    錫鄉、蘇安平、蔡明珠、吳學玉、楊蘭芳等人，雖各有擔保
    放款申請書、信用調查表、抵押權設定申請書、放款借據等
    文件各1式在卷可參，惟原長春分社副理宇○○辯稱：本人
    沒有來領錢等語（見本院卷1宗第229頁），被上訴人戌○○
    亦辯稱：分社沒錢，錢根本沒出去等語（見本院卷第2宗第
    302頁），上訴人並未提出此5人之領取貸款之憑證或任何轉
    帳支出或轉帳收入傳票等以資佐證（原審證物外放之各轉帳
    傳票並無此5人資料），長春分社何人、何時將各該借款交
    付於借戶，上訴人亦自陳因各貸款之領出憑證及轉帳之領款
    憑條、傳票、帳冊等資料因逾保管年限已報准銷燬而無其他
    資料可供參考（見本院卷第3宗第445頁），上訴人就此借貸
    行為要物性是否具備既未能舉證以實其說，則貸款是否已交
    付，已滋疑義，遑論損害之發生。又系爭4批貸放行為中雖
    不無假借他人名義者，如蘇秀慧等人，已如前述，然上訴人
    就此既未得有確認其間之借貸關係不存在之訴之勝訴確定判
    決，亦未有撤銷借貸之意思表示，此為上訴人所不否認，則
    上訴人對於此等借貸關係仍有存在餘地，即仍有對借款人之
    借貸物返還請求權及保證人取償權利存在餘地。上訴人雖就
    本件抵押物即同上址第267號土地拍賣得款4,360萬元（見原
    審卷第285頁、第349頁），然上訴人就主債務人即借款人及
    連帶保證人並未追償為其所不爭，是在上訴人未提出證據證
    明已向借款人及連帶保證人追償而無效果前，何能逕認為已
    有損害之發生。
九、綜上所述：上訴人既不能證明已有損害發生，及行為與損害
    間之因果關係，即難謂上訴人對北十信之理事、監事、分社
    之職員等損害賠償債權已然發生；更遑論對於上開人員之職
    務保證人之保證債務。從而上訴人依序請求被上訴人連帶給
    付3,400萬元、2,700萬元、3,000萬元、2,840萬元、117萬
    元及其利息均有未合，原審為上訴人敗訴判決即無不合，上
    訴論旨仍執前詞指摘原判決不當，求予廢棄，非有理由。
十、本件事證已臻明確，兩造其餘攻擊防禦方法及未經援用之證
    據，經審酌後認與本判決結果不生影響，爰不一一論述。
十一、據上論結，本件上訴為無理由，依民事訴訟法第385條第1項
    、第449條第1項、第78條，判決如主文。
中　　華　　民　　國　　94　　年　　5 　　月　　3 　　日
　　　　　　　　　民事第十二庭審判長法　官  鄭雅萍
　　　　　　　　　　　　　　        法　官  謝碧莉
　　　　　　　　　　　　　　        法　官  吳謀焰
正本係照原本作成。
如不服本判決，應於收受送達後20日內向本院提出上訴書狀，其
未表明上訴理由者，應於提出上訴後20日內向本院補提理由書狀
（均須按他造當事人之人數附繕本）上訴時應提出委任律師或具
有律師資格之人之委任狀；委任有律師資格者，另應附具律師資
格證書及釋明委任人與受任人有民事訴訟法第466條之一第一項
但書或第二項（詳附註）所定關係之釋明文書影本。
中　　華　　民　　國　　94　　年　　5 　　月　　6 　　日
    　　　　　　　　　　　　　  　　書記官  黃瑞芬
附註：
民事訴訟法第四百六十六條之一（第一項、第二項）：
對於第二審判決上訴，上訴人應委任律師為訴訟代理人。但上訴
人或其他法定代理人具有律師資格者，不在此限。
上訴人之配偶、三親等內之血親、二親等內之姻親，或上訴人為
法人、中央或地方機關時，其所屬專任人員具有律師資格並經法
院認為適當者，亦得為第三審訴訟代理人。
